ACORDAO-COMPLETO-2356758

ACÓRDÃO 139/2020 ATA 2/2020 - PLENÁRIO

VISTOS, relatados e discutidos estes autos de Auditoria de Conformidade, ora em fase de Embargos de Declaração opostos por Handerson Cabral Ribeiro em face do Acórdão 177/2018-TCU-Plenário;
ACORDAM os Ministros do Tribunal de Contas da União, reunidos em Sessão de Plenário, diante das razões expostas pelo Relator e com fundamento nos arts. 32, inciso II, e 34 da Lei 8.443, de 16/7/1992, em:
9.1. conhecer dos Embargos Declaratórios em exame, para, no mérito, rejeitá-los, haja vista a inexistência de qualquer vício no Acórdão 177/2018-TCU-Plenário, cujo teor e fundamentação merecem ser mantidos em seus exatos termos;
9.2. dar ciência desta decisão ao embargante, assim como ao Diretor-Geral do Departamento Nacional de Infraestrutura de Transportes, fazendo remissão, no caso desse último destinatário, ao Ofício 0830/2014-TCU/Secob Rodovia, de 11/11/2014 (peça 217) .

Embargos de declaração contra acórdão que negou provimento a pedido de reexame interposto em face de deliberação que aplicou multa ao recorrente em razão de descumprimento da decisão do TCU em processo de auditoria nas obras de adequação de trecho rodoviário de Goiânia-Jataí na BR-060, no Estado de Goiás.

Departamento Nacional de Infraestrutura de Transportes (Dnit).

3. Responsáveis/Interessados/Recorrentes:
3.1. Responsáveis: Alfredo Soubihe Neto (CPF XXX.109.818-XX), Handerson Cabral Ribeiro (CPF XXX.771.341-XX) e José Florentino Caixeta (CPF XXX.495.056-XX).
3.2. Interessados: Congresso Nacional e Valec Engenharia, Construções e Ferrovias S.A (CNPJ 42.150.664/0001-87).
3.3. Embargante: Handerson Cabral Ribeiro (CPF XXX.771.341-XX).

13.1. Ministros presentes: José Mucio Monteiro (Presidente), Benjamin Zymler, Augusto Nardes, Aroldo Cedraz (Relator), Raimundo Carreiro, Ana Arraes, Bruno Dantas e Vital do Rêgo.
13.2. Ministro-Substituto convocado: Marcos Bemquerer Costa.
13.3. Ministros-Substitutos presentes: André Luís de Carvalho e Weder de Oliveira.

ACORDAO-COMPLETO-2400647

Acórdão de Relação 713/2020 - Plenário

Acórdão de Relação

AROLDO CEDRAZ

Ministro Aroldo Cedraz.

Com alguns ajustes de forma e fundamentado no inciso I do § 3º do art. 1º da Lei 8.443, de 16/7/1992, adoto como Relatório a instrução elaborada no âmbito da Secretaria de Recursos (Serur) e autuada como peça 279, a qual contou com a anuência do corpo diretivo da referida unidade técnica (peça 280) :
"INTRODUÇÃO
1. Na oportunidade, examinam-se os embargos de declaração opostos por Handerson Cabral Ribeiro (peça 274) , contra o Acórdão 177/2018-TCU-Plenário, in Ata 3 (peça 263) , vazado nos seguintes termos naquilo que interessa:
ACORDAM os Ministros do Tribunal de Contas da União, reunidos em Sessão de Plenário, diante das razões expostas pelo Relator e com fulcro no art. 48 da Lei 8.443, de 16/7/1992, combinado com o art. 286 do Regimento Interno-TCU, em: 
9.1. conhecer do Pedido de Reexame, para, no mérito, negar-lhe provimento; 
9.2 indeferir o pedido apresentado pela Valec Engenharia, Construções e Ferrovias S.A. para cadastro no e-TCU e obtenção de vista eletrônica, na qualidade de interessada, por não atender o disposto no art. 144, § 2º, do RI/TCU. 
9.3. dar ciência desta deliberação ao recorrente e a Valec Engenharia, Construções e Ferrovias S.A.
HISTÓRICO
2. Cuida-se de auditoria, realizada no âmbito do Fiscobras 2010, para fiscalizar as obras de adequação de trecho rodoviário de Goiânia-Jataí na BR-060, no Estado de Goiás, onde foram constatadas supostas irregularidades, assim resumidas: a) sobrepreço no fornecimento e transporte de materiais asfálticos, nos serviços de desmatamento, escavação e limpeza de solos; b) projeto básico e executivo sub ou superdimensionado relativamente aos serviços de restauração e às soluções de aterro para solos moles; c) projeto executivo deficiente ou desatualizado em razão da desconsideração da possibilidade de utilização das jazidas de materiais arenosos, de cascalhos e de rochas existentes na região da obra; d) não disponibilização das seções transversais do projeto de terraplenagem; e) licitação de obras sem previsão orçamentária ou com previsão insuficiente. 
2.1. O TCU, após as oitivas ao órgão, por meio do Acórdão 2501/2010-TCU-Plenário, suspendeu cautelarmente o Edital Dnit/GO 832/2009 e a execução dos contratos dele decorrentes - UT-0739/2010-00, UT-0727/2010-00, UT-0731/2010-00, UT-0730/2010-00 e UT-0729/2010-00, paralisando temporariamente as referidas obras. 
2.2. Posteriormente, por intermédio do Acórdão 3405/2010-TCU-Plenário, revogou a cautelar, autorizou o reinício das obras - desde que comprovada a repactuação dos contratos - e exarou outras determinações, incluindo o monitoramento da decisão pela então SecobRodovia. 
2.3. Ao monitorar o cumprimento das determinações, a secretaria especializada constatou seu descumprimento parcial, em relação aos subitens 9.2.2, 9.2.3 e 9.2.4, reproduzidos a seguir:
9.2.2. promova a revisão do projeto dos serviços de aterro sobre solos moles de forma a afastar as deficiências e superdimensionamentos apontados no relatório que acompanha o Acórdão 2501/2010-TCU-Plenário, submetendo esses projetos à aprovação da Diretoria de Planejamento e Pesquisa da Administração Central do Dnit e encaminhando esse novo projeto ao Tribunal previamente à celebração dos ajustes contratuais que essas alterações de projeto possam demandar, devendo estar demonstrado nesses projetos a adequação técnica e a economicidade das soluções adotadas; 
9.2.3. promova a revisão do projeto dos serviços de restauração de pavimentos de forma a afastar as deficiências e superdimensionamentos apontados no relatório que acompanha o Acórdão 2501/2010-TCU-Plenário, submetendo esses projetos à aprovação da Diretoria de Planejamento e Pesquisa da Administração Central do Dnit e encaminhando esse novo projeto ao Tribunal previamente à celebração dos ajustes contratuais que essas alterações de projeto possam demandar, devendo estar demonstrado nesses projetos a adequação técnica e a economicidade das soluções adotadas, observando-se, ainda, que o projeto deve considerar, por meio de métodos de dimensionamento oficiais, reconhecidos e tecnicamente indicados, as condições estruturais resultantes das melhorias implementadas nos pavimentos pelas obras de restauração dos contratos do Programa PIR-IV; 
9.2.4. somente dê início aos serviços de aterro sobre solos moles e de restauração de pavimentos após a prévia avaliação, por parte deste Tribunal, das revisões dos projetos desses serviços, conforme os subitens 9.2.2 e 9.2.3 deste Acórdão, e a repactuação dos contratos decorrente dessas revisões; 
2.4. Verificou-se que as soluções adotadas não foram as analisadas e aprovadas pela Diretoria de Planejamento e Pesquisa - DPP da administração central do Dnit, sequer foram encaminhadas ao TCU previamente à repactuação dos contratos, nos termos determinados nos subitens 9.2.2 e 9.2.3 reproduzidos supra. 
2.7. Considerou-se que, apesar de a 1ª RPFO ter reduzido o valor dos serviços relacionados com o projeto de solos moles em R$ 6.981.381,72, a solução aprovada pela DPP poderia ter sido ainda mais vantajosa para a administração pública, visto que o preço definido pela Coordenação-Geral de Custos de Infraestrutura - CGCIT para a solução colchão drenante de areia era inferior àquele definido para colchão drenante de brita, solução adotada pela SR GO/DF, considerada como antieconômica. 
2.8. A situação foi agravada em razão do reinício das medições de serviços de aterro sobre solos moles e de restauração, em descumprimento ao subitem 9.2.4 do citado acórdão. 
2.9. Da leitura do Voto condutor do Acórdão combatido, verifica-se que Handerson Cabral Ribeiro não apresentou comprovação de envio da revisão de projeto à DPP ou ao TCU, bem como não conseguiu demonstrar que a jazida prevista pela DPP para uso nos lotes 2 e 3 não era viável, restando não justificado o descumprimento da decisão constante do Acórdão 3405/2010-TCU-Plenário. 
2.10. Em relação ao descumprimento do subitem 9.2.4 do Acórdão 3405/2010-TCU-Plenário, não trouxe qualquer elemento de prova apto a sustentar sua alegação de que os serviços de aterro sobre solos moles, medidos em descumprimento à decisão do Tribunal, foram realizados para tratamento de fundação das obras de arte correntes. 
2.11. Assim, em razão do descumprimento da decisão deste Tribunal, o TCU, por meio do Acórdão 3033/2014-TCU-Plenário, aplicou-lhe multa de R$ 6.000,00, com fundamento no art. 58, inciso IV, da Lei 8.443/1992.
2.12. Inconformado com a decisão que lhe foi desfavorável, o recorrente interpôs pedido de reexame, que foi conhecido, sendo-lhe negado provimento, por não ter apresentado justificativas plausíveis para o descumprimento das determinações exaradas pelo TCU.
2.13. Na oportunidade em que esse recurso foi desprovido também foi indeferido pedido formulado pela Valec Engenharia, Construções e Ferrovias S.A. para obtenção de vista eletrônica dos autos, por carecer de razão legítima para intervir no processo.
2.14. Ainda irresignado, o recorrente opôs os presentes embargos de declaração que adiante se analisam, por determinação do Relator, Exmo. Ministro Aroldo Cedraz, conforme despacho à peça 276. 
EXAME DE ADMISSIBILIDADE
3. Reitera-se o exame preliminar de admissibilidade (peças 277 e 278) , que concluiu pelo conhecimento dos embargos de declaração opostos por Handerson Cabral Ribeiro, contra o Acórdão 177/2018-TCU-Plenário, suspendendo os efeitos do subitem 9.1 do decisum vergastado, eis que preenchidos os requisitos processuais aplicáveis à espécie recursal. 
EXAME DE MÉRITO
4. Delimitação
4.1. Constitui objeto do presente recurso reconhecer, se possível, se:
a) há contradição passível de ser desafiada via embargos de declaração na afirmação de que a solução apontada foi previamente analisada pela DPP e que apenas não foi encaminhada a solução adotada pela Superintendência Regional ao TCU, por tê-la assumido em 2012, dois anos antes do Acórdão que determinou ao Dnit o encaminhamento das correções adotadas ao TCU previamente ao prosseguimento das obras; e
b) não cabe ao TCU exigir previamente a apresentação das soluções corretivas para a continuidade de obras;
Suposta contradição na aplicação da penalidade pelo descumprimento parcial da determinação exarada pelo TCU
5. Em síntese, o embargante alegou haver contradição na deliberação do TCU, a qual culminou por apená-lo, pois houve sim parecer da DPP sobre a nova solução a ser adotada, expressa no Parecer Técnico 21/2012/DPP (peça 96) , conforme noticia-se no subitem 5.4 do Relatório (peça 265, p. 6) . Ademais, afirmou caber ao Dnit informar ao gestor da existência do Acórdão 3405/2010, devendo ser eximido dessa responsabilidade por ter assumido a superintendência regional dois anos após a publicação desse julgado.
Análise
5.1. Não se descura que a Diretoria de Planejamento e Pesquisa - DPP se manifestou inicialmente sobre a solução a ser adotada, por meio do Parecer Técnico 21/2012/DPP (peça 96) . Contudo, restou comprovado também (peça 179, p. 17 e 18) , que a solução implementada posteriormente, fruto das revisões de projeto dos contratos (peças 158, 159, 160, 161 e 162) difere daquela originalmente analisada pela DPP.
5.2. Assim, além de não submeter a nova solução à reapreciação da DPP, não a encaminhou também ao TCU previamente à celebração dos contratos, conforme determinação expressa nos subitens 9.2.2, 9.2.3 e 9.2.4, restando aí caracterizado o descumprimento injustificado passível de sanção, nos termos do art. 58, inciso IV, da Lei 8.443/1992.
5.3. Também não lhe socorre o fato de não ter causado prejuízo algum ao erário com sua atuação administrativa, porquanto a economicidade é só um dos princípios que balizam sua gestão, mas não é o único. Como gestor público não pode se desviar do dever legal de cumprir as determinações que lhe são impostas pelos órgãos de controle externo, não há espaço para discricionariedade quanto a essa matéria.
5.4. Da mesma forma não se lhe aproveita a razão recursal que visa elidir sua responsabilidade quanto à necessidade de conhecer determinações do TCU que não lhe foram dirigidas diretamente, ou mesmo dirigidas à entidade previamente a assunção de seu cargo. Sem embargos, a jurisprudência do TCU é pacífica no sentido de que compete ao gestor público, antes de assumir o cargo, inteirar-se das determinações expedidas pelo TCU afetas a sua área de atuação, arcando com a responsabilidade no caso de descumprimento, vez que as determinações do Tribunal não têm caráter pessoal, e sim tencionam aprimorar a gestão do órgão ou da entidade (v.g. Acórdão 177/2018-TCU-Plenário; 2180/2016 - Plenário) .
Eventual impossibilidade de o TCU atuar de forma preventiva 
6. Em resumo, o recorrente sustenta ser 'desarrazoada a ideia de que o TCU condicione o envio de uma Revisão de Projeto à sua análise para a continuidade de uma obra rodoviária, bem como a penalização de um gestor pela mesma ideia'. 
Análise
6.1. Aqui o recorrente ataca a própria atuação preventiva do Tribunal, afastando-se dos motivos pelos quais foi apenado.
6.2. É consabido que a maior efetividade do controle externo exercido a cargo do TCU se extrai exatamente das medidas preventivas ou cautelares que adota, posto que prévias à ocorrência dos danos causados, cujo ressarcimento se revela pouco efetivo. Assim, a maior contribuição que o Tribunal presta à sociedade, como garantidor da boa e regular aplicação dos recursos públicos em seu benefício se faz sim na via preventiva, evitando o desperdício dos escassos recursos de que dispõe o Estado para consecução das políticas públicas.
6.2. Também não é incomum o controle exercido pelo Tribunal em contratos em andamento, mormente aqueles que decorrem das fiscalizações das obras (Fiscobras) , como neste caso específico. E essa atuação preventiva se faz por expressa disposição da LDO e não porque quer se imiscuir na atividade administrativa ou mesmo engessá-la. Confira-se nesse sentido o disposto no art. 120, II, §2º, da Lei 13.707/2018 - LDO/2019:
Art. 120. Para fins do disposto no inciso V do § 1º do art. 59 da Lei de Responsabilidade Fiscal, e no § 2º do art. 8º desta Lei, o Tribunal de Contas da União encaminhará: 
 (...) 
 II - à Comissão Mista a que se refere o § 1º do art. 166 da Constituição, até cinquenta e cinco dias após o encaminhamento do Projeto de Lei Orçamentária, a relação atualizada de empreendimentos, contratos, convênios, etapas, parcelas ou subtrechos relativos aos subtítulos nos quais forem identificados indícios de irregularidades graves, classificados na forma disposta nos incisos IV, V e VI do § 1º do art. 118, bem como a relação daqueles que, embora tenham tido recomendação de paralisação da equipe de auditoria, não foram objeto de decisão monocrática ou colegiada no prazo previsto no § 9º do art. 118, acompanhadas de cópias em meio eletrônico das decisões monocráticas e colegiadas, dos relatórios e votos que as fundamentarem e dos relatórios de auditoria das obras e dos serviços fiscalizados.
§ 2º O Tribunal de Contas da União e a Comissão Mista a que se refere o § 1º do art. 166 da Constituição manterão as informações sobre obras e serviços com indícios de irregularidades graves de que trata este artigo atualizadas em seu sítio eletrônico.
6.3. A finalidade desta atuação preventiva não é outra senão estancar a sangria de recursos públicos que se verifica em projetos deficientes ou mesmo naqueles em que os custos estão muito acima dos preços praticados pelo mercado, revelando-se tal atuação não só como legítima e legal, mas essencial e necessária para se evitar prejuízos vultosos à sociedade, beneficiária máxima do exercício constitucional do controle externo pelo TCU.
6.4. Do exposto, não se vislumbra no manejo do presente recurso qualquer omissão, obscuridade ou contradição que mereça ser esclarecida, devendo ser-lhe rejeitado.
PROPOSTA DE ENCAMINHAMENTO
7. Ante o exposto, submete-se à consideração superior a presente análise dos embargos de declaração opostos por Handerson Cabral Ribeiro, contra o Acórdão 177/2018-TCU-Plenário, propondo-se, com fundamento nos arts. 32, inc. I, e 33, da Lei 8.443, de 1992:
I - conhecer dos embargos e, no mérito, rejeitá-los;
II - dar ciência da deliberação que vier a ser proferida ao embargante e aos demais interessados."
	É o Relatório.

8.1. Cairo Roberto Bittar Hamú Silva Júnior (OAB/DF 17.042), Lívia Carvalho Gouveia (OAB/DF 26.937) e outros, representando o Consórcio Trier/Goiás/Etec (procuração e substabelecimento às peças 82, p. 3; e 83, p. 49);
8.2. Alexandre Aroeira Salles (OAB/DF 28.108), Francisco Freitas de Melo Franco Ferreira (OAB/MG 89.353), Marina Hermeto Correa (OAB/MG 75.173), Patrícia Guercio Teixeira Delage (OAB/MG 90.459), Tathiane Vieira Viggiano Fernandes (OAB/DF 27.154) e outros, representando a Construtora Queiroz Galvão S/A (procuração, substabelecimentos e renúncias às peças 82, p. 12, 18 e 19; 83, p. 2, 24, 27, 52 e 54; 91, 93, 124 e 130);
8.3. Paulo Aristóteles Amador de Sousa (matrícula Dnit 3950) e Cintia Batista Angelini Carvalho, representando o Departamento Nacional de Infraestrutura de Transportes (procuração à peça 82, p. 22);
8.4. Gérson Alves de Oliveira Júnior (OAB/DF 9.339), Mariana Araujo Becker (OAB/DF 14.675), Rodrigo Magalhaes de Pinho (CREA/DF 9.655/D) e outros, representando a empresa Trier Engenharia Ltda. (procurações e substabelecimento à peça 83, p. 39, 44 e 46);
8.5. Isaias Diniz Nunes (OAB/DF 27.902), Milene Arão Evangelista (OAB/DF 34.193), Renata de Souza Maeda (OAB/DF 21.517) e Roberto Nogueira Vasiliev (OAB/SP 76.487), representando a empresa Via Engenharia S/A (procuração à peça 84, p. 2);
8.6. Leonardo Lacerda Jubé (CPF 575.195.791-15), representando o Sr. Alfredo Soubihe Neto (procuração à peça 194);
8.7. Bruno Saraiva Duarte (OAB/MG 107.829), Leandro Barata Diniz (CREA/MG 650.080/D), Karla Fernanda Ferreira de Souza (CPF 033.745.846-40), Raquel Maria Silva Campos (OAB/MG 108.953), Wellington Cristiano da Fonseca (CREA/MG 80.003/D) e outros, representando a empresa Egesa Engenharia S/A (procurações às peças 82, p. 13; 84, p. 9; e 252);
8.8. Silvia Regina Schmitt (OAB/DF 38.717 e OAB/RS 58.372), representando o Sr. Handerson Cabral Ribeiro (procuração à peça 256).

Não atuou.

RELATÓRIO DE AUDITORIA. OBRAS DE ADEQUAÇÃO DE TRECHO RODOVIÁRIO DE GOIÂNIA-JATAÍ NA BR-060, NO ESTADO DE GOIÁS. CONSTATAÇÃO DE IRREGULARIDADES GRAVES, COM RECOMENDAÇÃO DE PARALISAÇÃO. ADOÇÃO DE MEDIDA CAUTELAR SUSPENDENDO O PROCEDIMENTO LICITATÓRIO E OS CONTRATOS DELE DECORRENTES (ACÓRDÃO 2.501/2010-TCU-PLENÁRIO). OITIVA DOS RESPONSÁVEIS E DOS CONTRATADOS. RECONHECIMENTO POR PARTE DO DNIT DAS IRREGULARIDADES APONTADAS. MANIFESTAÇÃO DOS CONTRATADOS INSUFICIENTES PARA DESCARACTERIZAR AS IRREGULARIDADES. MANIFESTAÇÃO DO DNIT PROPONDO A REPACTUAÇÃO DOS CONTRATOS COM OS OBJETIVOS DE ELIMINAR OS SOBREPREÇOS, CORRIGIR OUTRAS DEFICIÊNCIAS APONTADAS NA AUDITORIA E PROMOVER A REVISÃO DO PROJETO. REVOGAÇÃO DA CAUTELAR. INÍCIO DA EXECUÇÃO DAS OBRAS CONDICIONADA AO CUMPRIMENTO DAS MEDIDAS SANEADORAS DETERMINADAS PELO TRIBUNAL (ACÓRDÃO 3.405/2010-TCU-PLENÁRIO). DESCUMPRIMENTO DE DETERMINAÇÕES CONSTATADO EM SEDE DE MONITORAMENTO. APLICAÇÃO DE MULTA AO RESPONSÁVEL (ACÓRDÃO 3.033/2014-TCU-PLENÁRIO). PEDIDO DE REEXAME. RAZÕES INSUFICIENTES PARA REFORMAR O JULGADO RECORRIDO. RECURSO IMPROVIDO (ACÓRDÃO 177/2018-TCU-PLENÁRIO). EMBARGOS DE DECLARAÇÃO. INEXISTÊNCIA DE QUALQUER VÍCIO NA DELIBERAÇÃO EMBARGADA. DECLARATÓRIOS CONHECIDOS, PORÉM IMPROVIDOS QUANTO AO MÉRITO.

RELATÓRIO DE AUDITORIA (RA)

Secretaria de Recursos deste Tribunal (Serur).

Conforme consignado no Relatório precedente, trata-se de Auditoria de Conformidade, ora em fase de Embargos de Declaração opostos por Handerson Cabral Ribeiro (peça 274) em face do Acórdão 177/2018-TCU-Plenário (peça 263) , mediante o qual esta Corte de Contas, ao apreciar sob minha relatoria Pedido de Reexame interposto pelo ora embargante (peça 231) contra o Acórdão 3.033/2014 deste mesmo Colegiado (peça 215) , relatado pelo Ministro Augusto Sherman Cavalcanti, decidiu conhecer o apelo e negar-lhe provimento, mantendo a multa de R$ 6.000,00 que havia sido aplicada àquele responsável.
2.	Quanto à admissibilidade dos declaratórios em tela, acolho a análise empreendida às peças 277 e 278 pela Secretaria de Recursos (Serur) , pois, tal como a aludida unidade técnica, considero preenchidos os requisitos constantes do art. 34 da Lei Orgânica deste Tribunal, combinado com o art. 287 do Regimento Interno desta Casa, cabendo, portanto, conhecer do recurso.
3.	Também acompanho a unidade instrutiva no que tange ao mérito, o que faço com base no exame empreendido na instrução de peça 279, na qual se cuidou de abordar, com profundidade e abrangência suficientes, as questões suscitadas pelo Sr. Handerson Cabral Ribeiro em seus embargos.
4.	Com efeito, na linha do que concluiu a Serur, restou devidamente caracterizado, no julgamento do Pedido de Reexame interposto contra o Acórdão 3033/2014-TCU-Plenário, que persiste o entendimento de que houve descumprimento, por parte do Sr. Handerson Cabral, a determinações endereçadas por esta Corte de Contas ao Departamento Nacional de Infraestrutura de Transportes (Dnit) por meio do Acórdão 3.405/2010 deste mesmo Colegiado, de relatoria do Ministro Augusto Sherman Cavalcanti, tendo sido devidamente enfrentada e rejeitada a argumentação de defesa apresentada naquela fase processual, conforme se depreende do Relatório e do Voto que fundamentam o Acórdão 177/2018-TCU-Plenário, dos quais me permito extrair os seguintes excertos:
Relatório do Acórdão 177/2018-TCU-Plenário
"Adoto como Relatório instrução da Secretaria de Recursos - Serur, peça 249, cujas análises e proposta foram acompanhadas pelos seus dirigentes, peças 250/251:
 (...) 
EXAME TÉCNICO
 (...) 
Suposta isenção de responsabilidade do recorrente
 (...) 
5.4. Acrescente-se que no caso concreto o recorrente não apresenta em suas razões qualquer prova de envio da revisão de projeto à DPP. Inclusive, na instrução precedente (peça, 179, p. 17-18) , foram evidenciadas as diferenças entre a solução expressa no Parecer Técnico 21/2012/ DPP (peça 96) e a aprovada nas revisões de projeto dos contratos (peças 158, 159, 160, 161 e 162) . 
 (...) 
Eventual aprovação de revisão sem o aval da DPP e prévio encaminhamento ao TCU
8. O recorrente alega que só assumiu a Superintendência do Dnit no Estado de Goiás e Distrito Federal - SR GO/DF, em 26/06/2012, após a DPP ter analisado e aprovado a solução adotada. Sustenta também que eventual descumprimento das determinações contidas nos subitens 9.2.2 e 9.2.3 do Acórdão 3405/2010-TCU-Plenário se deu em razão de o Diretor Executivo do Dnit não tê-las expressamente registrado nas Portarias 620, 621, 623, 624 e 628, todas de 2012, que delegaram competência plena à SR GO/DF, para analisar, aprovar e lavrar os termos aditivos para os 5 lotes (peça 231, p. 20-24) .
Análise
8.1. Ainda que as determinações contidas nos subitens 9.2.2, 9.2.3 e 9.2.4 do Acórdão 3405/2010-TCU-Plenário não tenham sido publicadas pelo Diretor Executivo do Dnit à época nas portarias acima mencionadas, tal fato não exime o recorrente de sua responsabilidade, pois tinha o dever de tomar conhecimento das determinações exaradas pelo órgão de controle externo ao qual se encontrava jurisdicionado.
8.2. A tese de que havia assumido há muito pouco tempo na direção da regional do Dnit não lhe socorre, porquanto as determinações do TCU não têm o caráter intuitu personae, e sim visam aprimorar a gestão do órgão ou entidade. A respeito da matéria, o TCU tem entendido que compete ao gestor, ao assumir o cargo, inteirar-se das determinações desta Corte afetas à sua área de atuação e, no caso de descumprimento, arcar com o ônus decorrente (v.g. Acórdão 3162/2011 - Plenário; Acórdão 2854/2009-TCU-Segunda Câmara) .
8.3. Portanto, não merecem prosperar também nesse ponto tais razões recursais.
 (...) 
É o Relatório"
Voto do Acórdão 177/2018-TCU-Plenário
" (...) 
6. Ao monitorar o cumprimento das determinações [do Acórdão 3405/2010-TCU-Plenário], a secretaria especializada constatou seu descumprimento parcial, em relação aos subitens 9.2.2, 9.2.3 e 9.2.4, (...) , quanto às Revisões de Projeto em Fase de Obras - RPFO, em especial a 1ª RPFO, do que decorreu a realização de audiências aos responsáveis:
 (...) 
7. Verificou-se que as soluções adotadas não foram as analisadas e aprovadas pela Diretoria de Planejamento e Pesquisa - DPP da administração central do Dnit, nem tampouco foram encaminhadas ao TCU previamente à repactuação dos contratos, nos termos determinados nos itens 9.2.2 e 9.2.3 do Acórdão supra. 
8. Considerou-se que, apesar de a 1ª RPFO ter reduzido o valor dos serviços relacionados com o projeto de solos moles em R$ 6.981.381,72, a solução aprovada pela DPP poderia ter reduzido ainda mais os valores repactuados, visto que o preço definido pela Coordenação-Geral de Custos de Infraestrutura - CGCIT para a solução colchão drenante de areia era inferior àquele definido para colchão drenante de brita, solução adotada pela SR GO/DF, considerada como antieconômica.
9. A situação foi agravada em razão do reinício das medições de serviços de aterro sobre solos moles e de restauração, em descumprimento ao subitem 9.2.4 do citado acórdão.
 (...) 
15. Não o socorre, também, a tese de que havia assumido a direção regional do Dnit há pouco tempo e de não ter sido devidamente alertado para a necessidade de cumprimento da decisão do TCU, por meio das portarias que delegaram competência plena para representar a Autarquia nos procedimentos de elaboração e aprovação da 1ª RPFO. O responsável deveria ter se inteirado das determinações exaradas afetas à área de sua atuação. A respeito da matéria, o TCU tem entendido que compete ao gestor, ao assumir o cargo, tomar conhecimento das determinações desta Corte afetas à sua área de atuação e, no caso de descumprimento, arcar com o ônus decorrente (v.g. Acórdão 3162/2011 - Plenário; Acórdão 2854/2009-TCU-Segunda Câmara) .
16. Alega, também, ter sido viável técnica e economicamente a solução adotada do colchão drenante de pedra britada. As análises empreendidas pela Unidade Técnica, de fato, concluíram que a escolha não acarretou prejuízo ao erário, a despeito de não ter sido a solução aprovada pela DPP ou submetida ao TCU, motivo porque propõe o acolhimento da justificativa e a redução proporcional da multa. Sobre este ponto específico, discordo da proposta da Serur, por entender que a multa aplicada ao responsável não foi decorrente de escolha antieconômica pelo responsável, mas sim por não ter atendido à decisão do Tribunal de Contas.
 (...) "
5.	Extrai-se, tanto da análise empreendida pela Serur na presente etapa recursal (peça 279) quanto dos excertos do Acórdão 177/2018-TCU-Plenário colacionados acima, que o Sr. Handerson Cabral Ribeiro procura, na realidade, rediscutir em sede de embargos o mérito da condenação havida nestes autos, o que não se coaduna com a via estreita dos embargos declaratórios, segundo pacífica jurisprudência pátria. Nesse sentido, cito os Acórdãos 2.391/2019, 2.928/2019, 2.690/2019, 2.170/2019, 2.909/2017, 2.608/2017 e 2.367/2017 proferidos pelo Plenário desta Corte de Contas, este último de minha relatoria e os demais relatados pelos Ministros Augusto Nardes, Benjamin Zymler, Ana Arraes, Raimundo Carreiro, André Luís de Carvalho e Augusto Sherman Cavalcanti, respectivamente, podendo ser mencionados também alguns precedentes do Supremo Tribunal Federal, quais sejam, ACO 1062 AgR-ED-ED/DF de 20/4/2017, Inq 3983 ED/DF de 2/6/2016 e ACO 312 ED/BA de 7/10/2015, todos de Plenário, relatores os Ministros Edson Fachin, Teori Zavascki e Luiz Fux.
6.	Na inadequada tentativa de rediscussão de mérito, o Sr. Handerson Cabral lança mão, inclusive, de argumentos até então inexistentes nos autos, o que também não se coaduna com a via estreita dos embargos de declaração. É o que se verifica, por exemplo, na alegação de que "É cediça a jurisprudência dessa Corte de Contas de que seu papel é de fiscalizador da gestão pública e não de órgão consultivo que condiciona a tomada de decisão do gestor à sua aprovação." (peça 274, p. 5) . Tal argumento, de todo modo, a despeito de ter sido indevidamente inaugurado na presente etapa processual, foi refutado pela Serur.
7.	Nessas circunstâncias, resta conhecer dos embargos em tela para, no mérito, rejeitá-los.
8.	Por fim, quanto ao alegado equívoco cometido nestes autos relativamente a pedido formulado em 14/9/2016 (peça 254) com vistas a cadastramento no e-TCU e obtenção de vista eletrônica, cabe rejeitar o argumento ora apresentado em sede de embargos de que se trataria de solicitação feita pelo próprio Sr. Handerson Cabral Ribeiro com amparo em procuração confeccionada em papel timbrado da Valec Engenharia, Construções e Ferrovias S.A. Trata-se, na verdade, de pedido feito expressamente em nome da referida empresa (peça 254) , razão pela qual, nos termos exatos do subitem 9.2 do Acórdão 177/2018-TCU-Plenário, foi indeferido "por não atender o disposto no art. 144, § 2º, do RI/TCU".
9.	Não merece acolhida, portanto, o entendimento defendido pelo Sr. Handerson Cabral em seus embargos no sentido de que "merece exclusão o item 9.2 do Acórdão ora embargado por não condizer com o que de fato está contido nos autos" (peça 274, p. 1, in fine) .
10.	Esclareça-se, de todo modo, que o indeferimento, pelo Acórdão 177/2018-TCU-Plenário, ao pedido de cadastramento no e-TCU e de obtenção de vista eletrônica feito em nome da Valec Engenharia, no dia 14/9/2016 (peça 254) , não causou qualquer prejuízo à defesa do Sr. Handerson Cabral, visto que, alguns dias após o sobredito pedido, aquele responsável formulou solicitação de mesmo teor (peça 257) , o que foi feito em seu próprio nome e por meio de advogada devidamente constituída na ocasião como representante legal (peça 256) , tendo obtido, logo em seguida, cópia integral dos autos (peça 258) .
	Ante o exposto, VOTO no sentido de que o Tribunal adote a deliberação que ora submeto à apreciação deste Colegiado.
TCU, Sala das Sessões Ministro Luciano Brandão Alves de Souza, em 29 de janeiro de 2020.
AROLDO CEDRAZ 
Relator